【裁判字號】    94,保險上易,39
【裁判日期】    950127
【裁判案由】    侵權行為損害賠償
【裁判全文】
臺灣高等法院民事判決              94年度保險上易字第39號
上  訴  人  甲○○
訴訟代理人  吳麗雲律師
被  上訴人  財團法人交通事故特別補償基金
法定代理人  丙○○
訴訟代理人  乙○○
上列當事人間請求侵權行為損害賠償事件，上訴人對於中華民國
94年9月14日臺灣宜蘭地方法院93年度保險字第7號第一審判決提
起上訴，經本院於95年1月18日言詞辯論終結，判決如下：
    主  文
上訴駁回。
第二審訴訟費用由上訴人負擔。
    事  實
甲、上訴人方面：
壹、聲明：
（一）原判決廢棄。
（二）被上訴人在第一審之訴駁回。
貳、陳述：除與原判決記載相同部分，茲予引用外，補稱略以：
（一）被上訴人於民國（下同）93年5月3日給付孫瑋宣補償金前
      ，孫瑋宣意識清楚，可使用助行器行走，並自由與外界溝
      通，日常生活完全無須他人照顧，並不符合殘障給付標準
      表第6項第2級之殘廢標準之事實。
（二）孫瑋宣之傷勢僅係右側下肢痙攣性輕癱，依強制汽車責任
      保險殘廢給付標準表所示，其殘廢等級應屬第9級，即下
      肢機能障害第145項「一下肢遺存運動障害者」，有台大
      醫院診斷證明書可證，且為本院93年度重訴字第27號孫瑋
      宣與伊間侵權行為損害賠償事件之判決所認定，是給付標
      準為新台幣（下同）330,000元。
（三）依強制汽車責任保險法施行細則第9條規定，特別補償基
      金依本法第39條第2項規定（現行法改為第42條），向加
      害人或汽車所有人求償時，應依該非被保險汽車之肇事責
      任比例計算求償額，而依本院93年度重訴字第27號、93年
      度訴易字第53號民事判決及原審均認伊僅應負30%之過失
      責任，孫瑋宣與李孝軒應同負70%之過失責任在案，故被
      上訴人所得向伊求償之金額應僅為99,000元
（四）孫瑋宣申請補償時所提出之私立羅東聖母醫院93年2月18
      日之診斷證明書所載：「92年6月14日車禍住院，認知功
      能差，無法行走，日常生活完全需他人照護」，僅係記載
      其於92年6月14日車禍當時之受傷狀況，顯與孫瑋宣經治
      療後之實際狀況不符。被上訴人於審定時，未依據精神科
      、神經科、神經外科等專門醫師診斷證明資料為依據，致
      錯誤審定孫瑋宣為第6項第2級殘廢，並給付1,050,000元
      之補償金，顯未依強制汽車責任保險法第40條規定為補償
      ，自不得轉向伊求償。
參、證據：除援用原審提出立證方法外，補提台大醫院診斷証明
    書影本為証。
乙、被上訴人方面：
壹、聲明：上訴駁回。
貳、陳述：除與原判決記載相同部分，茲予引用外，補稱略以：
（一）伊給付被害人孫瑋宣之1,050,000元補償金，業經本院93
      年度重訴字第27號民事判決中，就上訴人依過失比例應負
      擔之損害賠償中扣除，上訴人主張於本件應再依過失比例
      扣除，自有未合。
（二）本院93年度重訴字第27號民事判決理由中就孫瑋宣之殘障
      等級所為之判斷，無既判力，上訴人以該確定判決為據而
      認伊所為殘廢給付不實，尚屬速斷。
參、證據：除援用原審提出立證方法，補提補償金申請書、私立
    羅東博愛醫院診斷書及殘障手冊、諮詢意見書各一紙為證。
    理  由
一、本件被上訴人起訴主張：上訴人於92年6月14日晚間9時20
    分許，酒後駕駛車號IP-5446號自用小客車（下稱肇事車輛
    ），沿宜蘭縣宜蘭市○○路往礁溪方向行駛，行經吳沙路
    114號前，竟疏未注意車前狀況，超速前進，適於同向右前
    方約20公尺處有訴外人李孝軒騎乘腳踏車後載被害人孫瑋宣
    往前行駛，李孝軒亦疏未注意突然左轉欲跨越快慢車道分向
    線而侵入上訴人行駛之快車道內，上訴人所駕肇事車輛因而
    撞擊李孝軒騎乘之腳踏車後方，致孫瑋宣受有頭部外傷並顱
    骨骨折及腦幹出血、硬腦膜外出血、右小腿撕裂傷、背部擦
    傷及挫傷，認知功能差，無法行走，日常生活行動完全需他
    人照護之傷害。肇事車輛並未依法投保強制汽車責任保險，
    孫瑋宣向伊請求補償殘廢給付，伊認定所受傷害符合強制汽
    車責任保險殘廢給付標準表第6項第2級，本應給付
    1,170,000元，然因上訴人業已給付孫瑋宣120,000元，經依
    法扣除後實際給付孫瑋宣1,050,000元。爰依據94年2月5日
    修正公布前之強制汽車責任保險法第39條第2項之規定（現
    行法為第42條第2項），向上訴人求償1,050,000元，並自起
    訴狀繕本送達上訴人翌日起至清償日止，按年息5%計算之利
    息等語。
二、上訴人則以：孫瑋宣雖因車禍而受傷，然其經過治療後，身
    體健康恢復良好，並不符合殘廢給付標準表第6項第2等級殘
    之情形，被上訴人於給付補償金前，未請專門醫師再就孫瑋
    宣之傷勢詳為檢查，即遽予核定其符合第2等級殘而給付補
    償金，自不能向伊求償。孫瑋宣之傷勢，依台大醫院診斷證
    明書及本院93年度重訴字第27號孫瑋宣與伊間侵權行為損害
    賠償事件判決認定，其僅係右側下肢痙攣性輕癱，依強制汽
    車責任保險殘廢給付標準表所示，殘廢等級應屬第9級，即
    下肢機能障害第145項「一下肢遺存運動障害者」，給付標
    準為330,000元。又本件車禍之發生，係因李孝軒騎乘腳踏
    車違規左轉駛入快車道內，致與伊駕駛之肇事車輛碰撞，李
    孝軒自屬有過失，因李孝軒為孫瑋宣之使用人，孫瑋宣亦屬
    與有過失，而依本院93年度重訴字第27號、93年度訴易字第
    53 號民事判決及原審認定，伊應負擔30%之過失責任，是被
    上訴人應承擔孫瑋宣70%之與有過失責任，至多僅得向伊求
    償99,000元（330,000元×30%=99,000元）等語，資為抗辯
    。
三、兩造不爭執之事實：
（一）上訴人所駕駛之肇事車輛，未投保汽車強制責任險。
（二）上訴人於92年6月14日晚間喝酒之後，於同日晚間9時20分
      許，駕駛肇事車輛行經宜蘭縣宜蘭市○○路114號前，與
      李孝軒搭載孫瑋宣之腳踏車發生擦撞，致孫瑋宣受有頭部
      外傷並顱骨骨折及腦幹出血，硬腦膜外出血，右小腿撕裂
      傷，背部擦傷及挫傷之傷害。有宜蘭縣警察局宜蘭分局交
      通事故證明書、道路交通事故現場圖、調查報告表、談話
      筆錄、現場照片可稽（見宜保險調字卷第7、21-38頁）。
（三）上訴人業已給付孫瑋宣120,000元之賠償金，有收據為憑
      （見宜保險調字卷第11頁）。
（四）被上訴人於扣除前項金額後，於93年5月31日給付孫瑋宣
      1,050,000元之補償金，有國泰世華商業匯出匯款回條為
      據（見原審卷(一)第72頁）。
四、兩造爭執要點：
（一）孫瑋宣所受傷害是否符合強制汽車責任保險殘廢給付標準
      第6項第2等級殘廢？被上訴人於審定時是否有理賠不實之
      情事? 就被上訴人理賠給付超過之部分，是否可向上訴人
      求償?
（二）上訴人就事故之發生是否有過失？應負擔之過失責任比例
      為何？
（三）被上訴人得代位求償之補償金，是否應扣除孫瑋宣所負擔
      之過失責任比例部分？
五，法院之判斷：
（一）孫瑋宣所受傷害是否符合強制汽車責任保險殘廢給付標準
      表第6項第2等級？被上訴人於審定時是否有理賠不實之情
      事?
   1、按孫瑋宣於本件車禍發生後，受有頭部外傷並顱骨骨折及
      腦幹出血，硬腦膜外出血，右小腿撕裂傷，背部擦傷及挫
      傷之傷害事實，為兩造所不爭執，經送入財團法人羅許基
      金會羅東博愛醫院（下稱羅東博愛醫院）急診，進行開顱
      手術，此有該院93年8月10日（93）羅博醫字第080068號
      函及病歷影本在卷（見原審卷 (一)第47-60頁），嗣後孫
      瑋宣於92年8月20日至92年10月2日止，92年11月3日至12
      月3日止二次入住羅東博愛醫院住院治療。第一次住院時
      ，神智昏迷，對外界刺激無反應，認知功能差，完全臥床
      ，日常生活完全須他人照顧。第二次住院出院（92年12月
      3日）時，比起之前狀況已有進步，神智清楚，但認知功
      能不佳，右側肢體無力，大小便失禁，略可行走，日常生
      活有部分可自理，但仍須他人照顧，仍無法獨立生活，更
      無法從事任何工作或就學等情，亦據羅東博愛醫院以93年
      8月11日天羅聖民字第626號函覆原審在卷（見原審卷 (一
      ) 第46頁），孫瑋宣於出院後居住安養院，至93年4月返
      家，之後赴財團法人佛教普門醫院（下稱普門醫院）進行
      復健，依據該院93年8月13日佛普醫字第93026號函稱「孫
      瑋宣因頭部外傷併發兩側肢體偏癱，患者兩側肢體肌張力
      異常增強，影響自主性動作的行使，造成日常生活動作僵
      硬、不靈活，患者步態不穩，軀幹控制能力不良，行走時
      軀幹左右搖晃的現象，需依賴助行器或攀扶，方能維持立
      姿平衡」，並有93年6月24日起至同年8月5日之病歷影本
      在卷可按（見原審卷 (一)第40-45頁），足見孫瑋宣因車
      禍受傷後，初呈昏迷狀態，然後意識逐步恢復清楚，但右
      側肢體無力，大小便失禁，仍無法獨立生活，再進步至可
      藉助行器行走，此部分並有台大醫院93年7月19日之診斷
      証明書載明「病患右側肢體痙攣性輕癱，使用助行器輔助
      行走」可憑（見本院卷第75頁）。
   2、次查，中樞神經系統機能之病變，引起截癱或偏癱，致終
      身不能從事任何工作，日常生活需人扶助者，構成強制汽
      車責任保險殘廢給付標準表第6項之障害項目，其殘廢等
      級為第2級，此有被上訴人提出之強制汽車責任保險殘廢
      給付標準表乙份可資參照。孫瑋宣因本件車禍所受之傷勢
      ，經原審委託羅東博愛醫院鑑定孫瑋宣之殘廢等級，經該
      院參酌孫瑋宣在該院及羅東聖母醫院、普門醫院之病歷資
      料後，以93年8月31日（93）羅博醫字第080239號函覆稱
      「... 依據92年10月2日入院記錄，當時出院情況符合神
      經障害項目第6項終身不能從事任何工作，日常生活須人
      扶助，... 」在卷（見原審卷一第64、65頁），可知孫瑋
      宣在92年12月3日第二次從羅東博愛醫院出院時之狀況仍
      屬神經障害項目第6項終身不能從事工作，依強制汽車責
      任保險殘廢給付標準表，應屬第二等級殘。
   3、再查，孫瑋宣之母親李素真係於92年7月16日向被上訴人
      提出補償金之聲請及殘障手冊、羅東博愛醫院92年7月11
      日所出具之診斷証明書，嗣後再補提出羅東聖母醫院於93
      年2月18日所出具之診斷証明書一紙，有聲請書及診斷証
      明書各一紙影本可憑（見本院卷第50-5 2頁，原審保險調
      字卷第6頁），而觀之羅東博愛醫院92年7月11日所出具之
      診斷証明書載明孫瑋宣係頭部外傷併顱內出血及腦幹出血
      ，呈植物人狀態，日常生活需人協助，24小時需專人照顧
      ，以及殘障手冊，再參以羅東博愛醫院上開鑑定文，足証
      在孫瑋宣之母親提出補償金之聲請時（即92年7月16日）
      ，孫瑋宣係處於昏迷狀態。
   4、上訴人雖辯稱被上訴人於93年5月3日給付孫瑋宣補償金前
      ，孫瑋宣意識業已清楚，可使用助行器行走，並自由與外
      界溝通，日常生活完全無須他人照顧，並不符合殘障給付
      標準表第6項第2等級殘之事實云云，惟查保險人於被保險
      汽車發生汽車交通事故時，依本法規定對受益人給付保險
      金。前項給付，應於理賠申請案提出申請後5日內確定賠
      償金額，並應於10日內為之。此為94 年2月5修正公布前
      之強制汽車責任保險法第23條所明文（現行法改為第25條
      ，但法條文字已有修正）。又肇事汽車非被保險汽車者，
      由特別補償基金予以補償，亦為公布前之同前法第38條第
      1項第2款所明文（現行法改為第40條第1項第2款）。被上
      訴人依據上開規定，必須於被害人提出申請後15日確定金
      額並予以給付補償金，解釋上僅能依照聲請當時被害人之
      身體障害狀態來決定，不能因被害人嗣後身體障害狀態是
      否改善而有所變更。況且依據上訴人所提出台大醫院診斷
      証明書，僅能証明孫瑋宣於93年7月19日呈現「右側肢體
      痙攣性輕癱，使用助行器輔助行走」之狀態，尚難認孫瑋
      宣於92年12月3日出院時，即為可使用助行器行走之輕癱
      狀態，從而，被上訴人依據上開資料認定孫瑋宣係屬第二
      級殘，尚難認其有審定不實之情況。
   5、再按，特別補償基金依前條規定為補償者，視為加害人或
      汽車所有人損害賠償金額之一部分。特別補償基金於補償
      金額範圍內，得直接向加害人或汽車所有人求償。為同前
      法第39條第1、2項所明文（現行法改為第42條，但法條文
      字已有修正）。被上訴人於給付補償金予被害人之同時，
      被害人對於加害人（即上訴人）損害賠償請求權（於補償
      金範圍內），業已依照法律規定而移轉由被上訴人取得該
      債權，被上訴人自受移轉時起已成為上訴人之債權人，上
      訴人雖得以對抗被害人之一切事由對抗被上訴人，但僅限
      於債權移轉當時已存在之事由，始得為之，被害人嗣後身
      體即使因復健而恢復良好，亦非債權移轉當時存在之事由
      ，上訴人以嗣後發生之事由而為抗辯，顯屬無據，不足為
      採。
   6、依上所述，被上訴人既無理賠審定不實之情形，而被上訴
      人所理賠予孫瑋宣之補償金，依法律規定已發生債權移轉
      之效力，則上訴人主張被上訴人不得向伊求償，即屬無據
      。
（二）上訴人就車禍之發生是否有過失？應負擔之過失責任比例
      為何？
   1、上訴人於本件車禍發生當時，有酒醉駕車，且疏未注意車
      前狀況而超速行使之事實，此有酒精濃度測試紙、測試觀
      察紀錄表、宜蘭縣警察局舉發違反道路交通管理事件通知
      單、道路交通事故現場圖、道路交通事故調查報告表（一
       ）、（二）各乙份及現場車損照片30張附卷可參，此經原
      審法院調閱上訴人涉犯公共危險等案件之刑事偵、審卷宗
      （宜蘭地方法院檢察署92年度偵字第1644、2192、2768號
      及原法院92年度交訴字第49號、本院92年度交上訴字第
      270號）審核無誤，其明顯就車禍之發生應負過失之責（
      被害人與上訴人間之損害賠償事件本院93年度重訴字第27
      號民事判決亦同此見解）。況上訴人本人於刑事案件審理
      時，亦自承其對於過失傷害被害人之事實並不爭執，此有
      前開刑事案件92年9月9日之準備程序筆錄在卷可參，則上
      訴人於本件反覆其詞辯稱並無過失云云，顯不足採。
   2、按損害之發生或擴大，被害人與有過失者，法院得減輕賠
      償金額或免除之，民法第217條第1項定有明文。又按債務
      人之代理人或使用人，關於債之履行有故意或過失時，債
      務人應與自己之故意或過失負同一責任，亦為民法第224
      條前段所明文。而騎乘腳踏車有過失致坐於後座之人被他
      人駕駛之車撞傷者，後座之人係因藉該腳踏車之駕駛人載
      送而擴大其活動範圍，應認該駕駛人係後座之人之使用人
      （最高法院74台上字第1170號判例之意旨參照）。經查孫
      瑋宣係搭乘訴外人李孝軒所騎乘之腳踏車，依上開說明，
      應認李孝軒係其使用人，而李孝軒違規左轉駛入快車道內
      ，致與上訴人駕駛之肇事車輛發生碰撞，孫瑋宣因此受傷
      ，則孫瑋宣受傷之結果，與其使用人李孝軒之行為顯有相
      當因果關係，孫瑋宣與有過失，堪予認定。爰審酌孫瑋宣
      與上訴人之過失情形，認上訴人應負30%之過失責任，孫
      瑋宣應負70%之過失責任（本院93年度重訴字第27號判決
      ，亦採相同之意見）。
（三）被上訴人得代位求償之補償金，是否應扣除孫瑋宣所負擔
      之過失責任比例部分？
   1、按特別補償基金之設立，係因汽車交通事故發生時，肇事
      汽車之保險人無須賠償或無法賠償時，由法律另設之其他
      債務人，故被上訴人所負擔之補償責任乃法律另於汽車交
      通事故賠償義務人所增加之額外或補充責任，參酌強制汽
      車責任保險法第39條第1項之立法說明，特別補償基金與
      汽車交通事故賠償義務人之給付，皆係針對同一損害之賠
      償填補，故為避免雙重受償而為第一項之規定，被害人之
      全部損害額，由被上訴人依補充責任，預先代上訴人為給
      付，再由被上訴人依強制汽車責任保險法第39條第2項規
      定，於補償金額範圍內向上訴人求償。
   2、本件受害人孫瑋宣就車禍之發生既屬與有過失，且為被上
      訴人給付補償金而受讓取得對上訴人之債權時已存在之事
      由，上訴人固得以之對抗被上訴人。然查上訴人在孫瑋宣
      依侵權行為之法律關係請求損害賠償之事件中，經法院審
      酌孫瑋宣與被上訴人之過失責任比例後，認為孫瑋宣得向
      上訴人請求之全部金額合計為1,557,115元，並扣除被上
      訴人所給付之補償金1,050,000元及上訴人先行支付之
      120,000元，故孫瑋宣僅能再向上訴人請求387,115元，此
      有上訴人所提出之本院93年度重訴字第27號判決書乙份附
      卷可參，足見被害人孫瑋宣與有過失責任部分，已經法院
      審酌並予以扣減，則上訴人給付予孫瑋宣之補償金1,050,
      000元，即無重複執同一事由再就孫瑋宣之過失責任予以
      酌減之理，易言之，上訴人已獲得減免賠償金額之利益，
      不得於本件以同一事由再次獲得減免，否則上訴人豈非重
      複受益而難得事理之平。故孫瑋宣就損害之發生與有過失
      部分，因上訴人已於他案獲得減免賠償之利益，本院即無
      於被上訴人求償時再次減免之必要。被上訴人請求給付全
      額補償金，自屬有據。
六、綜上所述，被上訴人依據94年2月5日修正公布前之強制汽車
    責任保險法第39條第2項之規定（現行法為第42條第2項），
    向上訴人請求給付1,050,000元，並自起訴狀繕本送達翌日
    即93年5月22日起至清償日止，按年息5%計算之利息，應予
    准許。原審所為上訴人敗訴之判決，並無不合，上訴論旨指
    摘原判決不當，求予廢棄改判，為無理由。
七、本件事証已臻明確，兩造其餘攻擊防禦方法及未經爰用之舉
    証，經本院詳加審酌後，認與判決結果不生影響，爰不一一
    論述，併此敘明。
據上論結，本件上訴為無理由，依民事訴訟法第449條第1項、第
78條，判決如主文。
中    華    民    國    95    年    1    月    27    日
                  民事第十四庭    審判長法  官  許正順
                                        法  官  鍾任賜
                                        法  官  張  蘭
正本係照原本作成。
不得上訴。
中    華    民    國    95    年    1     月    27    日
                                        書記官  應瑞霞


司法院資訊處製作；財團法人民間司法改革基金會備份。
